【裁判字號】    97,台上,3569
【裁判日期】    970731
【裁判案由】    常業詐欺
【裁判全文】
最高法院刑事判決            九十七年度台上字第三五六九號
上  訴  人  甲○○
            乙○○
上 列一 人
選任辯護人  楊譜諺律師
上  訴  人  丙○○
上列上訴人等因常業詐欺案件，不服台灣高等法院高雄分院中華
民國九十七年四月十五日第二審更審判決（九十六年度上更(一)字
第三０四號，起訴案號：台灣高雄地方法院檢察署九十一年度偵
字第一六九三二號），提起上訴，本院判決如下：
    主  文
上訴駁回。
    理  由
一常業詐欺、行使偽造私文書及偽造公印文部分：
按刑事訴訟法第三百七十七條規定，上訴於第三審法院，非以判
決違背法令為理由，不得為之。是提起第三審上訴，應以原判決
違背法令為理由，係屬法定要件。如果上訴理由書狀並未依據卷
內訴訟資料，具體指摘原判決不適用何種法則或如何適用不當，
或所指摘原判決違法情事，顯與法律規定得為第三審上訴理由之
違法情形，不相適合時，均應認其上訴為違背法律上之程式，予
以駁回。本件上訴人甲○○上訴意旨略稱：(一)、甲○○與乙○○
就行使偽造私文書、常業詐欺部分，並無犯意聯絡，原判決僅因
乙○○有參與剪貼身分證部分之犯行，即認乙○○就其餘部分犯
行，均與甲○○有犯意聯絡，又未說明其認定之理由，有判決不
備理由之違法。(二)、原判決事實欄記載：「……由張寶珍持附表
（原判決附表）一編號第二十七號之『林汶華』信用卡，於民國
九十一年四月二十九日及同年五月五日刷卡消費二次」等情。惟
原判決附表一編號二十七，並無九十一年五月五日之刷卡紀錄，
又九十一年四月二十九日卻有二次刷卡紀錄，原判決未指明係那
一次，亦有未合。(三)、原判決事實欄對於扣押之偽造之扣繳憑單
，僅記載為「一批」，未記載若干份，自欠明確；原判決對原判
決附表一扣案之偽造簽帳單收執聯未銷燬部分，未依刑法第二百
十九條規定宣告沒收，有適用法則不當之違法；又原判決附表一
所示信用卡及持卡人簽帳單中何部分已銷燬，何部分未銷燬，未
詳細區分說明，有調查未盡及判決不載理由之違法等語。上訴人
乙○○上訴意旨略稱：(一)、原判決事實欄記載九十一年六、七月
間，乙○○與丙○○、甲○○共同謀議以戴靜文、洪秀鳳、簡明
文、林朝明之照片偽造國民身分證云云。惟原判決理由內未說明
認定此事實所憑之證據與理由，有判決不備理由之違法。又依甲
○○於第一審及戴靜文、洪秀鳳於偵查中之供述，渠等偽造國民
身分證一節，根本與乙○○無關，原判決未見及此，有未依證據
認定事實之違法。(二)、證人洪儷芳、楊天為、黃嘉得、簡明文、
林朝明、張寶珍等人均證述乙○○未曾指示或命令渠等做事，足
證乙○○未居於主謀地位，原判決認乙○○與甲○○有共同犯意
之聯絡，實有違經驗法則。(三)、依乙○○於九十六年十一月二十
三日原審準備程序時之答辯意旨及九十六年十二月二十一日之供
詞，乙○○雖未否認犯行，但有爭執參與犯罪之時間之長短及參
與何行為。原判決僅以乙○○於原審已陳稱：「我承認有罪，請
求判輕一點」，認定乙○○已承認原判決認定之犯行，有判決不
備理由之違法等語。上訴人丙○○上訴意旨則略稱：(一)、丙○○
於第一審並未自白從甲○○籌組未登記之龐德科技股份有限公司
（下稱龐德公司）起，即與其有詐欺、行使偽造私文書之犯意聯
絡；甲○○亦僅稱九十一年三月間丙○○有匯款新台幣（下同）
十五萬元購買公司設備，及同年四月十九日有匯款四十八萬元借
予龐德公司等語，未證述丙○○有參與犯罪行為；其餘證人亦僅
證稱其等任職期間，丙○○常於中午至龐德公司用餐，甲○○向
其報告公司營運狀況等情，凡此均難認丙○○有參與犯罪，原判
決竟認丙○○為共同正犯，其認定有違證據法則。(二)、證人洪儷
芳係於九十一年四月中旬起，證人彭素貞、張寶珍二人係於九十
一年四月底起，分別受僱於龐德公司，其等自不能目睹丙○○係
自九十一年三月初即參與犯罪；丙○○於九十一年三月間提供十
五萬元予甲○○，亦不能證明該款為籌備金，原判決依上開供述
及事實推測丙○○犯罪，亦有違證據法則。(三)、丙○○與甲○○
不曾有分紅之約定及取得任何犯罪所得，如何能恃此犯罪維生，
原判決認丙○○犯常業詐欺罪，有違經驗法則。(四)、丙○○於九
十一年三月間匯款十五萬元予甲○○，究係借款或合夥籌組龐德
公司？如為合夥，其股份比例為何？有無簽約？為何其後所匯四
十八萬元為借款？原審未予查明，自有調查未盡之違法等語。
惟查證據之取捨、證據證明力之判斷，以及事實有無之認定，屬
事實審法院之職權，苟其取捨判斷與認定，並不違背論理法則及
經驗法則，即不容任意指為違法，而執為適法之第三審上訴理由
。本件原審認定上訴人甲○○、乙○○、丙○○有原判決所載常
業詐欺、行使偽造私文書及偽造公印文之犯行，係依憑甲○○於
第一審及原審審理時之自白、丙○○於第一審之自白、乙○○於
原審之自白，證人即共犯洪秀鳳、戴靜文、彭素真、張寶珍、林
朝明、簡明文、洪儷芳、楊天為、黃嘉得分別於偵查、第一審及
原審審理時之證詞，被害銀行之代理人侯英世、張梅香、陳桂生
、洪瑞霈、龐程輝、林嘉楨、林廷輝、沈家宏、陳秀琴、錢樞華
、劉威彥等人於警詢及偵查中之陳述，卷附搜索扣押筆錄、扣押
物品目錄表、搜索扣押收據證明書、信用卡收妥確認表、犯案計
畫表、工作分配表、盜刷明細、客戶資料查詢申請單、異常資料
查詢申請單、客戶明細一覽表、冒刷損失明細、被害銀行函暨附
件、警政署刑事警察局鑑驗通知書、如原判決附表三、四、五所
示之印章、在職證明、薪資明細表及信用卡申請書等證據資料，
予以綜合判斷，認上訴人等上開犯行足堪認定。並指駁、說明丙
○○、乙○○翻異前詞，否認犯罪，所辯為卸責飾詞；甲○○所
稱乙○○就本件犯罪，完全不知情云云，係迴護乙○○之詞，何
以為不足取之理由。又以核上訴人等此部分所為，係犯刑法第二
百十六條、第二百十條、第二百十八條、修正前刑法第三百四十
條之罪，依刑法第五十五條想像競合犯及修正前刑法第五十五條
牽連犯規定，從一重之常業詐欺罪處斷，並於法定刑內量處其刑
。已詳其所憑證據及認定之理由，所為論斷均有卷存證據資料
可資覆按。上訴意旨雖指摘原判決違法云云，惟查依原判決附表
一編號二十七所示林汶華名義申請之上海銀行信用卡，其申請時
間為九十一年四月八日，足徵上訴人等持該信用卡刷卡三千七百
四十九元之刷卡日期應為事實欄所載之九十一年五月五日，該附
表所載之日期九十一年四月五日，應係誤載，應由原審裁定更正
之；又該編號九十一年四月二十九日之「－1000元」係現金繳款
，並非刷卡消費。甲○○上訴意旨謂上開九十一年四月五日與事
實欄所載之九十一年五月五日不符，且九十一年四月二十九日有
二次刷卡紀錄云云，指摘原判決不當，尚有誤會，並非合法之上
訴理由。原判決事實欄就扣押之繳款憑單，雖未記載共幾份，然
原判決附表四已詳載其份數及內容，故事實欄未詳載，於判決本
旨不生影響，尚難執此為合法之上訴理由。原判決附表四已載明
扣得之簽帳單顧客存根聯（即收執聯）之件數及內容，原判決並
予以宣告沒收，甲○○上訴意旨謂原判決未諭知沒收，且未載明
何者有查扣云云，尚有誤會。原判決附表一所示之信用卡並未查
扣，該信用卡並已銷燬，已據甲○○於第一審供明在卷，原判決
因而不予宣告沒收，原判決理由欄貳、六、已明其理由，甲○
○上訴意旨謂該信用卡何者已銷燬，原審未予調查、說明，為違
法云云，亦屬誤會。按共同正犯並非以立於主謀地位者，始得成
立，其與其他共犯間有犯意聯絡及行為分擔者，即應負共同正犯
刑責。乙○○上訴意旨謂依證人洪儷芳等人之證詞，其未指示其
他被告如何犯罪，足證其未居於主謀地位，不應負共同正犯刑責
云云，自非合法之上訴理由。原判決認定丙○○係自九十一年三
月間開始參與本件犯罪，並非依據洪儷芳、彭素真、張寶珍之供
述，而係依甲○○於原審之證詞及原判決附表一編號十三之申請
信用卡時間（即九十一年三月十五日）之事證，予以認定，丙○
○上訴意旨謂原判決係依洪儷芳、彭素真、張寶珍等人之供述，
認定丙○○係自九十一年三月間開始參與犯罪云云，亦有誤會，
自非適法之上訴理由。至於其他上訴意旨均係就原審已調查及依
憑卷證資料所為認事採證職權之合法行使，以及原判決已論列說
明之事項，依憑己見任意指摘為違法，並重為事實之爭執，否認
犯罪，殊與法律規定得為第三審上訴理由之違法情形不相適合。
衡以前開說明，此部分之上訴為違背法律上之程式，應予駁回。
二行使特種文書部分：
按刑事訴訟法第三百七十六條所列各罪之案件，經第二審判決者
，不得上訴於第三審法院，法有明文。本件上訴人甲○○、乙○
○、丙○○所犯刑法第二百十六條、第二百十二條之罪部分，核
屬刑事訴訟法第三百七十六條第一款之案件。依首開說明，既經
第二審判決，自不得上訴於第三審法院。縱此部分與前開所犯偽
造公印文、行使偽造私文書及常業詐欺部分有修正前刑法第五十
五條之方法結果之牽連關係及想像競合關係，為裁判上一罪，但
前開常業詐欺等罪部分之上訴為不合法，本院應從程序上予以駁
回，而無從為實體上判決，對於輕罪部分之此部分，亦無從適用
審判不可分原則，為實體上審判，上訴人等三人竟復提起上訴，
顯為法所不許，應予駁回。
據上論結，應依刑事訴訟法第三百九十五條前段，判決如主文。
中    華    民    國  九十七  年    七    月  三十一  日
                      最高法院刑事第五庭
                          審判長法官  陳  正  庸
                                法官  賴  忠  星
                                法官  林  秀  夫
                                法官  宋      祺
                                法官  陳  祐  治
      本件正本證明與原本無異
                                      書  記  官
中    華    民    國  九十七  年    八    月   十一   日
                                                      Ｖ


司法院資訊處製作；財團法人民間司法改革基金會備份。
